ACORDAO-COMPLETO-2569916

ACÓRDÃO 3339/2023 ATA 13/2023 - SEGUNDA CÂMARA

VISTOS, relatados e discutidos estes autos de tomada de contas especial instaurada pela Fundação Nacional de Saúde, em razão de não comprovação da regular aplicação dos recursos repassados pela União por meio do Termo de compromisso TC/PAC 0458/09, registro Siafi 659363, firmado entre a Fundação Nacional de Saúde e o Município de Arraial do Cabo-RJ, que tinha por objeto o instrumento descrito como a execução da ação de "Sistema de Esgotamento Sanitário";
ACORDAM os Ministros do Tribunal de Contas da União, reunidos em Sessão da Segunda Câmara, ante as razões expostas pelo relator, em:
9.1. considerar revel o responsável Wanderson Cardoso de Brito, para todos os efeitos, dando-se prosseguimento ao processo, com fulcro no art. 12, § 3º, da Lei 8.443/1992; 
9.2. rejeitar as alegações de defesa apresentadas pelo Município de Arraial do Cabo-RJ;
9.3. sobrestar a apreciação das contas do Município de Arraial do Cabo-RJ até o recolhimento integral do débito objeto de parcelamento deferido em Despacho do Relator a quo à peça 191 destes autos;
9.4. julgar irregulares, nos termos dos arts. 1º, inciso I, 16, inciso III, alínea "c", da Lei 8.443/1992, c/c os arts. 19 e 23, inciso III, da mesma Lei, as contas de Wanderson Cardoso de Brito,  condenando-o ao pagamento das importâncias a seguir especificadas, atualizadas monetariamente e acrescidas dos juros de mora, calculadas a partir das datas discriminadas até a data da efetiva quitação do débito, fixando-lhe o prazo de 15 (quinze) dias, para que comprove, perante o Tribunal, o recolhimento da referida quantia aos cofres da Fundação Nacional de Saúde, nos termos do art. 23, inciso III, alínea "a", da citada Lei, c/c o art. 214, inciso III, alínea "a", do Regimento Interno do TCU.
Débito relacionado ao responsável Wanderson Cardoso de Brito
	Data de ocorrência
	Valor histórico (R$) 
	Débito/Crédito

	22/2/2012
	2.996.864,61
	D

	22/2/2012
	401.379,36
	C

	26/5/2017
	1.767.376,61
	C

9.5. aplicar ao responsável Wanderson Cardoso de Brito a multa prevista no art. 57 da Lei 8.443/1992 c/c o art. 267 do Regimento Interno do TCU, no valor de R$ 100.000,00 (cem mil reais) , fixando-lhe o prazo de 15 (quinze) dias, a contar da notificação, para que comprove, perante o Tribunal (art. 214, III, alínea "a", do Regimento Interno do TCU) , o recolhimento da dívida aos cofres do Tesouro Nacional, atualizada monetariamente desde a data deste acórdão até a data do efetivo recolhimento, se paga após o vencimento, na forma da legislação em vigor;
9.6. autorizar, desde logo, a cobrança judicial das dívidas, caso não atendida a notificação, na forma do disposto no art. 28, inciso II, da Lei 8.443/1992;
9.7. autorizar também, desde logo, se requerido, com fundamento no art. 26 da Lei 8.443, de 1992, c/c o art. 217, §§ 1º e 2º do Regimento Interno do TCU, o parcelamento da (s) dívida (s) em até 36 (trinta e seis) parcelas, incidindo, sobre cada parcela, corrigida monetariamente, os correspondentes acréscimos legais, fixando-lhe o prazo de 15 (quinze) dias, a contar do recebimento da notificação, para comprovar, perante o Tribunal, o recolhimento da primeira parcela, e de 30 (trinta) dias, a contar da parcela anterior, para comprovar os recolhimentos das demais parcelas, devendo incidir, sobre cada valor mensal, atualizado monetariamente, os juros de mora devidos, no caso do débito, na forma prevista na legislação em vigor, alertando os responsáveis de que a falta de comprovação do recolhimento de qualquer parcela importará o vencimento antecipado do saldo devedor, nos termos do § 2º do art. 217 do Regimento Interno deste Tribunal;
9.8. enviar cópia deste Acórdão à Fundação Nacional de Saúde e aos responsáveis, para ciência, e à Procuradoria da República no Estado do Rio de Janeiro, nos termos do § 3º do art. 16 da Lei 8.443/1992, c/c o § 7º do art. 209 do Regimento Interno do TCU, para adoção das medidas cabíveis; e
9.9. remeter os autos à Seproc/Secef para acompanhamento do recolhimento parcelado por parte do Município de Arraial do Cabo-RJ.

Tomada de contas especial instaurada pela Fundação Nacional de Saúde, em desfavor de Wanderson Cardoso de Brito, prefeito do Município de Arraial do Cabo/RJ, nas gestões 2009-2012 e 2013-2016, em razão de não comprovação da regular aplicação dos recursos repassados pela União por meio do Termo de compromisso TC/PAC 0458/09, registro Siafi 659363, firmado entre a Fundação Nacional de Saúde e o Município de Arraial do Cabo-RJ, e que tinha por objeto o instrumento descrito como a execução  da ação de SISTEMA DE ESGOTAMENTO SANITÁRIO.

Segunda Câmara

Município de Arraial do Cabo-RJ.

3. Responsáveis: Wanderson Cardoso de Brito (XXX.972.157-XX); Município de Arraial do Cabo-RJ (27.792.373/0001-07).

13.1. Ministros presentes: Aroldo Cedraz (na Presidência), Augusto Nardes (Relator) e Vital do Rêgo.
13.2. Ministro-Substituto convocado: Marcos Bemquerer Costa.

AUGUSTO NARDES

Adoto como parte do relatório a instrução lavrada pelo Diretor da então Secretaria de Controle Externo de Tomada de Contas Especial (peça 207) , transcrita a seguir, a qual contou com a anuência do titular daquela unidade (peça 208) :
	"INTRODUÇÃO
	Cuidam os autos de tomada de contas especial instaurada pela Fundação Nacional de Saúde, em desfavor de Wanderson Cardoso de Brito, prefeito do Município de Arraial do Cabo/RJ, nas gestões 2009-2012 e 2013-2016, em razão de não comprovação da regular aplicação dos recursos repassados pela União por meio do Termo de compromisso TC/PAC 0458/09, registro Siafi 659363 (peça 6) , firmado entre a Fundação Nacional de Saúde e o Município de Arraial do Cabo-RJ, e que tinha por objeto o instrumento descrito como a execução  da ação de 'SISTEMA DE ESGOTAMENTO SANITARIO'.
	HISTÓRICO
	2.	O Termo de compromisso TC/PAC 0458/09, registro Siafi 659363, foi firmado no valor de R$ 10.298.503,83, sendo R$ 9.989.548,72 à conta do concedente e R$ 308.955,11 referentes à contrapartida do convenente (peça 33) . Teve vigência de 31/12/2009 a 29/11/2015 (peças 6, 11, 14, 20, 30, 40, 43, 48, 54, 60 e 69) , com prazo para apresentação da prestação de contas em 28/1/2016. Os repasses efetivos da União totalizaram R$ 2.996.864,61 (peça 41) , sendo creditados na conta da compromissária em 22/2/2012 (peça 85, p. 1) .
	3.	O fundamento para a instauração da Tomada de Contas Especial, conforme consignado na matriz de responsabilização elaborada pelo tomador de contas, foi a constatação da seguinte irregularidade: 
Deixar de executar as obras relativas do termo de compromisso nº 0458/20029 descrito como 'SISTEMA DE ESGOTAMENTO SANITÁRIO PARA ATENDER O MUNICÍPIO DE ARRAIAL DO CABO/RJ, NO PROGRAMA DE ACELERAÇÃO DO CRESCIMENTO, em conformidade com o pactuado no instrumento. O objetivo não foi alcançado, pois a Estação de Esgoto não está em funcionamento, portanto não houve benefício social para a população do Município de Arraial do Cabo, não consecução dos objetivos. Deixar de devolver os recursos que foram arrestados/bloqueios ocorridos na conta vinculada do TC. Não resultou em benefícios para a população e alcance social desejado, bem como causou o prejuízo ao erário no valor original de R$ 2.996.864,61.
	4.	O responsável arrolado na fase interna foi devidamente comunicado e, diante da ausência de justificativas suficientes para elidir a irregularidade e da não devolução dos recursos, instaurou-se a tomada de contas especial.
	5.	No relatório (peça 158) , o tomador de contas concluiu que o prejuízo importaria no valor original de R$ 1.229.488,00, imputando-se a responsabilidade a Wanderson Cardoso de Brito, prefeito, no período de 1/1/2009 a 31/12/2016.
	6.	Em 21/7/2020, a Controladoria-Geral da União emitiu o relatório de auditoria (peça 162) , em concordância com o relatório do tomador de contas. O certificado de auditoria e o parecer do dirigente do órgão de controle interno concluíram pela irregularidade das presentes contas (peças 163 e 164) .
	7.	Em 17/8/2020, o ministro responsável pela área atestou haver tomado conhecimento das conclusões contidas no relatório e certificado de auditoria, bem como do parecer conclusivo do dirigente do órgão de controle interno, manifestando-se pela irregularidade das contas, e determinou o encaminhamento do processo ao Tribunal de Contas da União (peça 165) .
	8.	Na instrução inicial (peça 168) , analisando-se os documentos dos autos, chegou-se à conclusão de que deveria ser realizada citação de Wanderson Cardoso de Brito, em razão da paralisação das obras do Sistema de Esgotamento Sanitário no Município de Arraial do Cabo/RJ, que não apresentava funcionalidade, não gerando benefício à população do município, pelo débito abaixo discriminado:
	Data de ocorrência
	Valor histórico (R$) 
	Identificador da parcela

	22/2/2012
	2.996.864,61
	D

	22/2/2012
	401.379,36
	C

	26/5/2017
	1.767.376,61
	C

	9.	Chegou-se à conclusão também que deveria ser realizada citação do Município de Arraial do Cabo/RJ, pelo débito de R$ 401.379,36, em razão de desvio de finalidade, decorrente do bloqueio judicial de parte dos recursos repassados.
	10. A Unidade Técnica manifestou-se de acordo com a proposta formulada pelo Auditor, a qual contou com a anuência do titular da SecTCE/D3 (peça 170) .
	11. O responsável Wanderson Cardoso de Brito foi citado por meio do Ofício 28704/2021-TCU/Seproc, de 1/6/2021 (peça 175) , no endereço do responsável que consta no Sistema da Receita Federal, conforme pesquisa na base de dados custodiada pelo TCU (peça 172) , mas não houve ciência (peça 179) . Consta na peça 181 que não havia, no Sistema DGI-Consultas, endereço válido diverso dos utilizados nas peças acima. Houve, então, citação do responsável por meio do Edital 1150/2021-TCU/Seproc, de 3/9/2021, publicado no DOU de 21/9/2021 (peças 184-185) . 
	12. O Município de Arraial do Cabo/RJ foi citado por meio do Ofício 28705/2021-TCU/Seproc, de 1/6/2021 (peça 174) , tendo havido ciência pela Sra. Denise Mendonça de Macedo Barreto, Chefe da Controladoria Geral do Município, em 24/6/2021 (peça 178) . O ente municipal requereu prorrogação de prazo (peça 176) , que foi deferida (peça 177) . Foram apresentadas alegações de defesa (peça 180) .
	13. Transcorrido o prazo regimental, o responsável Wanderson Cardoso de Brito permaneceu silente, devendo ser considerado revel, nos termos do art. 12, § 3º, da Lei 8.443/1992.
	14. Conforme Despacho de Conclusão das Comunicações Processuais (peça 186) , as providências inerentes às comunicações processuais foram concluídas.
	15. Após a instrução de peça 187, o Ministro-Relator determinou nova tentativa de citação do responsável pessoa física e que se oportunizasse o município de fazer o pagamento da sua dívida sem juros, nos termos do Parecer do MPTCU (peças 190 e 191) .
	16. Cumprida a determinação, o responsável Wanderson Cardoso de Brito manteve-se silente, enquanto o município iniciou o pagamento parcelado do seu débito, o qual é diverso do débito do responsável pessoa física.
	EXAME TÉCNICO
	Da validade das notificações:
	17. Preliminarmente, cumpre tecer breves considerações sobre a forma como são realizadas as comunicações processuais no TCU. A esse respeito, destacam-se o art. 179, do Regimento Interno do TCU (Resolução 155, de 4/12/2002) e o art. 4º, inciso III, § 1º, da Resolução TCU 170, de 30 de junho de 2004, in verbis: (...) .
	18. Bem se vê, portanto, que a validade da citação via postal não depende de que o aviso de recebimento seja assinado pelo próprio destinatário da comunicação, o que dispensa, no caso em tela, a entrega do AR em 'mãos próprias'. A exigência da norma é no sentido de o Tribunal verificar se a correspondência foi entregue no endereço correto, residindo aqui a necessidade de certeza inequívoca. 
	19. Não é outra a orientação da jurisprudência do TCU, conforme se verifica dos julgados a seguir transcritos:
São válidas as comunicações processuais entregues, mediante carta registrada, no endereço correto do responsável, não havendo necessidade de que o recebimento seja feito por ele próprio (Acórdão 3648/2013-TCU-Segunda Câmara, Relator José Jorge) ;
É prescindível a entrega pessoal das comunicações pelo TCU, razão pela qual não há necessidade de que o aviso de recebimento seja assinado pelo próprio destinatário. Entregandose a correspondência no endereço correto do destinatário, presume-se o recebimento da citação. (Acórdão 1019/2008-TCU-Plenário, Relator Benjamin Zymler) ;
As comunicações do TCU, inclusive as citações, deverão ser realizadas mediante Aviso de Recebimento - AR, via Empresa Brasileira de Correios e Telégrafos, bastando para sua validade que se demonstre que a correspondência foi entregue no endereço correto. (Acórdão 1526/2007-TCU-Plenário, Relator Aroldo Cedraz) .
	20. A validade do critério de comunicação processual do TCU foi referendada pelo Supremo Tribunal Federal, nos termos do julgamento do MS-AgR 25.816/DF, por meio do qual se afirmou a desnecessidade da ciência pessoal do interessado, entendendo-se suficiente a comprovação da entrega do 'AR' no endereço do destinatário:
Ementa: agravo regimental. Mandado de segurança. Desnecessidade de intimação pessoal das decisões do tribunal de contas da união. art. 179 do regimento interno do TCU. Intimação do ato impugnado por carta registrada, iniciado o prazo do art. 18 da lei nº 1.533/51 da data constante do aviso de recebimento. Decadência reconhecida. Agravo improvido.
O envio de carta registrada com aviso de recebimento está expressamente enumerado entre os meios de comunicação de que dispõe o Tribunal de Contas da União para proceder às suas intimações.
O inciso II do art. 179 do Regimento Interno do TCU é claro ao exigir apenas a comprovação da entrega no endereço do destinatário, bastando o aviso de recebimento simples. 
	21.	 No caso vertente, as citações do responsável Wanderson Cardoso de Brito são válidas, tendo em vista as tentativas evidenciadas nas peças 192 em diante
	Da revelia do responsável Wanderson Cardoso de Brito
	22. Nos processos do TCU, a revelia não leva à presunção de que seriam verdadeiras todas as imputações levantadas contra o responsável, diferentemente do que ocorre no processo civil, em que a revelia do réu opera a presunção da verdade dos fatos narrados pelo autor (Acórdão 1009/2018-TCU-Plenário, Relator Bruno Dantas; 2369/2013-TCU-Plenário, Relator Benjamin Zymler e 2449/2013-TCU-Plenário, Relator Benjamin Zymler) . Dessa forma, a avaliação da responsabilidade do agente não pode prescindir da prova existente no processo ou para ele carreada. 
	23. Ao não apresentar sua defesa, o responsável deixou de produzir prova da regular aplicação dos recursos sob sua responsabilidade, em afronta às normas que impõem aos gestores públicos a obrigação legal de, sempre que demandados pelos órgãos de controle, apresentar os documentos que demonstrem a correta utilização das verbas públicas, a exemplo do contido no art. 93 do Decreto-Lei 200/1967: 'Quem quer que utilize dinheiros públicos terá de justificar seu bom e regular emprego na conformidade das leis, regulamentos e normas emanadas das autoridades administrativas competentes.' 
	24. Mesmo as alegações de defesa não sendo apresentadas, considerando o princípio da verdade real que rege esta Corte, procurou-se buscar, em manifestações dos responsáveis na fase interna desta Tomada de Contas Especial, se havia algum argumento que pudesse ser aproveitado a seu favor.
	25. Os argumentos apresentados na fase interna (peça 131) não elidem as irregularidades apontadas.
	26. Em se tratando de processo em que a parte interessada não se manifestou acerca das irregularidades imputadas, não há elementos para que se possa efetivamente aferir e reconhecer a ocorrência de boa-fé na conduta do responsável, podendo este Tribunal, desde logo, a proferir o julgamento de mérito pela irregularidade das contas, conforme os termos dos §§ 2º e 6º do art. 202 do Regimento Interno do TCU. (Acórdão 2064/2011-TCU-Primeira Câmara (Relator Ubiratan Aguiar) , 6.182/2011-TCU-1ª Câmara (Relator Weber de Oliveira) , 4.072/2010-TCU-1ª Câmara (Relator Valmir Campelo) , 1.189/2009-TCU-1ª Câmara (Relator Marcos Bemquerer) , 731/2008-TCU-Plenário (Relator Aroldo Cedraz) .
	27. Portanto, deve o responsável Wanderson Cardoso de Brito deve ser considerado revel, nos termos do art. 12, § 3º, da Lei 8.443/1992.
	Do pagamento parcelado realizado pelo Município de Arraial do Cabo/RJ
	28. O município vem fazendo os pagamentos, conforme peças 203, 205 e 206. Desta forma, propõe-se que, após o julgamento de mérito pelo Tribunal, os autos devem ser remetidos à Seproc/Secef para acompanhamento do recolhimento parcelado.
	Prescrição da Pretensão Punitiva
	29. Vale ressaltar que a pretensão punitiva do TCU, conforme Acórdão 1441/2016-TCU-Plenário, Relator Min. Benjamin Zymler, que uniformizou a jurisprudência acerca dessa questão, subordina-se ao prazo geral de prescrição indicado no art. 205 do Código Civil, que é de dez anos, contado da data de ocorrência da irregularidade sancionada, nos termos do art. 189 do Código Civil, sendo este prazo interrompido pelo ato que ordenar a citação, a audiência ou a oitiva do responsável.
	30. No caso em exame, não ocorreu a prescrição, uma vez que a irregularidade sancionada se deu em 29/1/2016 e o ato de ordenação da citação ocorreu em 1/6/2021 (peça 171) .
	CONCLUSÃO
	31. Em face da análise promovida na seção 'Exame Técnico', verifica-se que o responsável Wanderson Cardoso de Brito, prefeito do Município de Arraial do Cabo-RJ, nas gestões 2009-2012 e 2013-2016, não logrou comprovar a boa e regular aplicação dos recursos. Instado a se manifestar, optou pelo silêncio, configurando a revelia, nos termos do § 3º, do art. 12, da Lei 8.443/1992.
	32. O Município de Arraial do Cabo-RJ vem pagando o seu débito parceladamente, devendo ser realizado o acompanhamento do pagamento pelo Tribunal.
	33. Verifica-se que não ocorreu a prescrição da pretensão punitiva, conforme análise já realizada.
	34. Tendo em vista que não constam dos autos elementos que permitam reconhecer a boa-fé na conduta dos responsáveis ou a ocorrência de outras excludentes de culpabilidade, sugere-se que as suas contas sejam julgadas irregulares, nos termos do art. 202, § 6º, do Regimento Interno do TCU, com a imputação do débito atualizado monetariamente e acrescido de juros de mora, nos termos do art. 202, §1º do Regimento Interno do TCU, descontado o valor eventualmente recolhido, com a aplicação, ao responsável Wanderson Cardoso de Brito, da multa prevista no art. 57 da Lei 8.443/1992.
	PROPOSTA DE ENCAMINHAMENTO
	35. Diante do exposto, submetem-se os autos à consideração superior, propondo:
a)	considerar revel o responsável Wanderson Cardoso de Brito, para todos os efeitos, dando-se prosseguimento ao processo, com fulcro no art. 12, § 3º, da Lei 8.443/1992; 
b)	remeter à Seproc/Secef para acompanhamento do recolhimento parcelado por parte do Município de Arraial do Cabo/RJ;
c)	julgar irregulares, nos termos dos arts. 1º, inciso I, 16, inciso III, alínea c, da Lei 8.443/1992, c/c os arts. 19 e 23, inciso III, da mesma Lei, as contas de Wanderson Cardoso de Brito, prefeito do Município de Arraial do Cabo/RJ, nas gestões 2009-2012 e 2013-2016, condenando-o ao pagamento das importâncias a seguir especificadas, atualizadas monetariamente e acrescidas dos juros de mora, calculadas a partir das datas discriminadas até a data da efetiva quitação do débito, fixando-lhes o prazo de quinze dias, para que comprovem, perante o Tribunal, o recolhimento da referida quantia aos cofres do Tesouro Nacional, nos termos do art. 23, inciso III, alínea 'a', da citada lei, c/c o art. 214, inciso III, alínea 'a', do Regimento Interno do TCU.
Débito relacionado ao responsável Wanderson Cardoso de Brito
	Data de ocorrência
	Valor histórico (R$) 
	Débito/Crédito

	22/2/2012
	2.996.864,61
	D

	22/2/2012
	401.379,36
	C

	26/5/2017
	1.767.376,61
	C

Valor atualizado do débito (com juros) em 16/3/2022: R$ 2.860.757,51.
d)	aplicar ao responsável Wanderson Cardoso de Brito, a multa prevista no art. 57 da Lei 8.443/1992 c/c o art. 267 do Regimento Interno do TCU, fixando-lhe o prazo de quinze dias, a contar da notificação, para que comprove, perante o Tribunal (art. 214, III, alínea 'a', do Regimento Interno do TCU) , o recolhimento da dívida aos cofres do Tesouro Nacional, atualizada monetariamente desde a data do acórdão que vier a ser proferido por este Tribunal até a data do efetivo recolhimento, se paga após o vencimento, na forma da legislação em vigor;
e)	autorizar, desde logo, a cobrança judicial das dívidas, caso não atendidas a notificação, na forma do disposto no art. 28, inciso II, da Lei 8.443/1992;
f)	autorizar também, desde logo, se requerido, com fundamento no art. 26 da Lei 8.443, de 1992, c/c o art. 217, §§ 1º e 2º do Regimento Interno do TCU, o parcelamento da (s) dívida (s) em até 36 parcelas, incidindo, sobre cada parcela, corrigida monetariamente, os correspondentes acréscimos legais, fixando-lhe o prazo de quinze dias, a contar do recebimento da notificação, para comprovar, perante o Tribunal, o recolhimento da primeira parcela, e de trinta dias, a contar da parcela anterior, para comprovar os recolhimentos das demais parcelas, devendo incidir, sobre cada valor mensal, atualizado monetariamente, os juros de mora devidos, no caso do débito, na forma prevista na legislação em vigor, alertando os responsáveis de que a falta de comprovação do recolhimento de qualquer parcela importará o vencimento antecipado do saldo devedor, nos termos do § 2º do art. 217 do Regimento Interno deste Tribunal;
g)	enviar cópia do Acórdão a ser prolatado, bem como do Relatório e do Voto que o fundamentarem, à Procuradoria da República no Estado do Rio de Janeiro, nos termos do § 3º do art. 16 da Lei 8.443/1992, c/c o § 7º do art. 209 do Regimento Interno do TCU, para adoção das medidas cabíveis; e
h)	enviar cópia do acórdão que vier a ser proferido à Fundação Nacional de Saúde e aos responsáveis, para ciência, informando que a presente deliberação, acompanhada do Relatório e do Voto que a fundamenta, está disponível para a consulta no endereço www.tcu.gov.br/acordaos, além de esclarecer que, caso requerido, o TCU poderá fornecer sem custos as correspondentes cópias, de forma impressa."
2.	Por meio do parecer transcrito a seguir (peça 209) , o membro do Ministério Público junto ao TCU teceu considerações complementares a respeito da prescrição punitiva e ressarcitória e, ao final, anuiu aos encaminhamentos propostos com sugestão de acréscimo na forma a seguir:
	"Trata-se de tomada de contas especial instaurada pela Fundação Nacional de Saúde - Funasa, em razão da não comprovação da regular aplicação dos recursos repassados pela União por meio do Termo de Compromisso TC/PAC 0458/09 (peça 6) , celebrado com o município de Arraial do Cabo/RJ, que teve por objeto a execução de um sistema de esgotamento sanitário na municipalidade.
	2.	Os repasses efetivos da União totalizaram R$ 2.996.864,61 (peça 41) e foram creditados a favor da compromissária em 22/2/2012 (peça 85, p. 1) . Em análise à prestação de contas encaminhada em 4/10/2016 (peça 78) , a Fundação constatou irregularidades tanto na execução física (execução parcial sem funcionalidade) quanto na financeira (desvio de finalidade) .
	3.	Neste TCU, foram autorizadas as citações nos seguintes termos: 
a) ao Município de Arraial do Cabo/RJ, em razão de desvio de finalidade decorrente do¿bloqueio¿judicial de parte dos recursos repassados, pelo débito de R$ 401.379,36 (referente a 22/2/2012) ;
b) ao Sr. Wanderson Cardoso de Brito, em razão da paralisação das obras objeto do TC/PAC 0458/09 em estágio que não apresentava funcionalidade, pelo débito abaixo discriminado:
	Data de ocorrência 
	Valor histórico (R$) 
	Identificador da parcela 

	22/2/2012 
	2.996.864,61 
	D 

	22/2/2012 
	401.379,36 
	C 

	26/5/2017 
	1.767.376,61 
	C 

	4.	Regularmente citado, o município de Arraial do Cabo compareceu aos autos, mas não logrou descaracterizar o débito que lhe foi atribuído (peça 187, p. 5) . Diante disso, foi-lhe oportunizado o pagamento da dívida sem juros (190, 191, 197 e 198) , cujos primeiros recolhimentos encontram-se comprovados às peças 203, 205 e 206 dos autos.
	5.	Em relação ao Sr. Wanderson Cardoso de Brito, após novas tentativas de citação pela via postal (peças 194-196, 199-201 e 204) , restou caracterizada sua revelia, impondo-se o prosseguimento do processo, para todos os efeitos, conforme prevê o art. 12, § 3º, da Lei 8.443/92.
	6.	Desse modo, em instrução de mérito à peça 207, a unidade técnica apresentou proposta de encaminhamento nos seguintes termos:
a) considerar revel o responsável Wanderson Cardoso de Brito, para todos os efeitos, dando-se prosseguimento ao processo, com fulcro no art. 12, § 3º, da Lei 8.443/1992;
b) remeter à Seproc/Secef para acompanhamento do recolhimento parcelado por parte do Município de Arraial do Cabo/RJ; 
c) julgar irregulares, nos termos dos arts. 1º, inciso I, 16, inciso III, alínea c, da Lei 8.443/1992, c/c os arts. 19 e 23, inciso III, da mesma Lei, as contas de Wanderson Cardoso de Brito (...) , prefeito do Município de Arraial do Cabo/RJ nas gestões 2009-2012 e 2013-2016, condenando-o ao pagamento das importâncias a seguir especificadas, (...) .
d) aplicar ao responsável Wanderson Cardoso de Brito, a multa prevista no art. 57 da Lei 8.443/1992 c/c o art. 267 do Regimento Interno do TCU. (Peça 207, p. 5-6.) 
	7.	Registro que, em recente decisão deste TCU (Acórdão 2285/2022-TCU-Plenário, sessão plenária de 11/10/2022) , foi aprovada resolução regulamentando a prescrição para o exercício das pretensões punitiva e de ressarcimento em processos de controle externo (Resolução-TCU 344/2022) . Contudo, esse novo parâmetro não foi considerado na instrução de peça 207, cabendo complementação da análise quanto a essa questão.
	8.	Em observância ao disposto na Lei 9.873/99, foi definido que o prazo da prescrição da pretensão ressarcitória, bem como da punitiva, é de cinco anos (art. 2º) , a contar da data de apresentação da prestação de contas ou, não havendo o dever de prestar contas, a partir do conhecimento do fato pelo TCU (art. 4º) .
	9.	Quanto às causas interruptivas da prescrição, tem-se que a contagem do prazo é interrompida por qualquer ato inequívoco de apuração dos fatos, como, por exemplo, a instauração de um processo ou a realização de uma auditoria, assim como a citação e o julgamento do processo (art. 5º) .
	10. Também incide a prescrição intercorrente, se o processo ficar paralisado por mais de três anos, pendente de julgamento ou despacho (art. 8º) .
	11. Compulsando os autos, verifica-se que a vigência do Termo de Compromisso TC/PAC 0458/09 se estendeu até 29/11/2015 (peça 69) , tendo o dia 28/1/2016 como prazo final para a apresentação da prestação de contas. Na fase interna da TCE, as análises técnicas e financeiras se deram entre 27/1/2017 (peças 115) e 10/11/2017 (peça 139) , sendo o Relatório do Tomador de Contas emitido em 24/4/2020 (peça 158) . Neste TCU, o processo foi autuado em 18/8/2020 e as citações autorizadas em 31/5/2021 (peça 171) .
	12. Assim, de acordo com as causas interruptivas destacadas acima, é possível concluir que os casos de prescrição previstos na Resolução-TCU 344/2022 não restaram configurados neste processo.
	13. A despeito de o município de Arraial do Cabo/RJ estar recolhendo as parcelas do débito nos moldes da notificação que lhe foi encaminhada (peça 197) , observo que a proposta de rejeição de suas alegações de defesa, decorrente da análise efetuada na instrução de peça 187 (p. 5) , não foi submetida ao julgamento deste TCU.
	14. Feita essa ressalva, este representante do Ministério Público de Contas manifesta-se essencialmente de acordo com a proposta de encaminhamento apresentada pela unidade técnica (peça 207, p. 5-6) , sugerindo que seja acrescentado o seguinte item:
	- rejeitar as alegações de defesa apresentadas pelo município de Arraial do Cabo/RJ."
	É o Relatório.

não há.

Subprocurador-Geral Paulo Soares Bugarin.

TOMADA DE CONTAS ESPECIAL. EXECUÇÃO PARCIAL DO OBJETO. AUSÊNCIA DE FUNCIONALIDADE. DESVIO DE FINALIDADE DE PARTE DOS RECURSOS. CITAÇÃO. REVELIA DO RESPONSÁVEL. PAGAMENTO PARCELADO DE PARTE DO DÉBITO REALIZADO PELO MUNICÍPIO. SOBRESTAMENTO DAS CONTAS DO ENTE FEDERATIVO. CONTAS IRREGULARES DO ENTÃO GESTOR MUNICIPAL. DÉBITO. MULTA. ENVIO DOS AUTOS À SEPROC PARA ACOMPANHAR RESTANTE DOS PAGAMENTOS PELO MUNICÍPIO.

TOMADA DE CONTAS ESPECIAL (TCE)

Unidade de Auditoria Especializada em Tomada de Contas Especial (AudTCE).

Trata-se de tomada de contas especial instaurada pela Fundação Nacional de Saúde, em desfavor de Wanderson Cardoso de Brito, prefeito do Município de Arraial do Cabo-RJ, nas gestões 2009-2012 e 2013-2016, em razão de não comprovação da regular aplicação dos recursos repassados pela União por meio do Termo de Compromisso TC/PAC 0458/09, registro Siafi 659363 (peça 6) , firmado entre a Fundação Nacional de Saúde e o aludido município, e que tinha por objeto o instrumento descrito como a execução da ação de "Sistema de Esgotamento Sanitário".
2.	O Termo de Compromisso TC/PAC 0458/09, registro Siafi 659363, foi firmado no valor de R$ 10.298.503,83, sendo R$ 9.989.548,72 à conta do concedente e R$ 308.955,11 referentes à contrapartida do convenente (peça 33) . Teve vigência de 31/12/2009 a 29/11/2015 (peças 6, 11, 14, 20, 30, 40, 43, 48, 54, 60 e 69) , com prazo para apresentação da prestação de contas em 28/1/2016. Os repasses efetivos da União totalizaram R$ 2.996.864,61 (peça 41) , sendo creditados na conta da compromissária em 22/2/2012 (peça 85, p. 1) .
3.	O fundamento para a instauração da Tomada de Contas Especial (TCE) foi a constatação de irregularidades tanto na execução física (execução parcial sem funcionalidade) quanto na financeira (desvio de finalidade) . O objetivo final do convênio não foi alcançado, pois a Estação de Esgoto não está em funcionamento, portanto não houve benefício social para a população envolvida.
4.	Vindo os autos a este Tribunal, foram autorizadas as citações nos seguintes termos: 
4.1. 	ao Município de Arraial do Cabo-RJ, em razão de desvio de finalidade decorrente do¿bloqueio¿judicial de parte dos recursos repassados, pelo débito de R$ 401.379,36 (referente a 22/2/2012) ;
4.2. 	ao Sr. Wanderson Cardoso de Brito, em razão da paralisação das obras objeto do TC/PAC 0458/09 em estágio que não apresentava funcionalidade, pelo débito abaixo discriminado:
	Data de ocorrência 
	Valor histórico (R$) 
	Identificador da parcela 

	22/2/2012 
	2.996.864,61 
	D 

	22/2/2012 
	401.379,36 
	C 

	26/5/2017 
	1.767.376,61 
	C 

5.	O responsável Wanderson Cardoso de Brito foi citado por meio do Ofício 28704/2021-TCU/Seproc, de 1/6/2021 (peça 175) , no endereço que consta no Sistema da Receita Federal, conforme pesquisa na base de dados custodiada pelo TCU (peça 172) , mas não houve ciência (peça 179) , tendo sido refeita sua citação por meio do Edital 1150/2021-TCU/Seproc, de 3/9/2021, publicado no DOU de 21/9/2021 (peças 184-185) .
6.	Findo o prazo regimental, o responsável permaneceu silente, devendo ser considerado revel, nos termos do art. 12, § 3º, da Lei 8.443/1992.
7.	Por sua vez, o Município de Arraial do Cabo/RJ foi citado por meio do Ofício 28705/2021-TCU/Seproc, de 1/6/2021 (peça 174) , tendo havido ciência em 24/6/2021 (peça 178) e as respectivas alegações de defesa apresentadas à peça 180, as quais foram analisadas pela então Secretaria de Controle Externo de Tomada de Contas Especial (SecexTCE) , que se manifestou, no essencial, por remeter os autos à Seproc/Secef para acompanhamento do recolhimento parcelado por parte daquele município, julgar irregulares as contas do ex-Prefeito, sr. Wanderson Cardoso de Brito, condenar-lhe a pagamento de débito e lhe aplicar multa.
8.	Na sequência, o membro do Ministério Público junto ao TCU (MPTCU) teceu considerações complementares a respeito da prescrição punitiva e ressarcitória e, ao final, anuiu aos encaminhamentos propostos com sugestão pontual para acrescer aos encaminhamentos sugeridos item relativo à rejeição das alegações de defesa apresentadas pela municipalidade.
9.	Acompanho o encaminhamento sugerido pela unidade técnica, com os acréscimos delineados pelo MPTCU, cujos fundamentos adoto como minhas razões de decidir, sem prejuízo dos breves comentários e acréscimos que faço a seguir.
10.	De plano, registro que o MPTCU realizou a avaliação da prescrição punitiva e ressarcitória seguindo as diretrizes da novel Resolução TCU 344/2022 tendo verificado ausente a sua caracterização.
11.	Quanto às irregularidades ora identificadas, o município repisou, em suas alegações de defesa, a existência de bloqueio judicial no valor de R$ 401.379,36 e, ao final, requereu ao TCU o parcelamento do débito.
12.	Desde então, o município vem efetuando o pagamento da sua dívida sem juros, com base em Parecer preliminar do MPTCU (peça 190) , acolhido pelo relator a quo, Ministro-Substituto André Luís de Carvalho  (peça 191) , conforme se constata nos autos às peças 203, 205, 206, 210 e outras subsequentes, razão pela qual considero apropriado o encaminhamento sugerido pela unidade técnica para remessa dos autos à Seproc/Secef para acompanhamento desse recolhimento, acrescentando, ainda, o sobrestamento da apreciação das contas do Município de Arraial do Cabo-RJ até o recolhimento integral do débito.
13.	Noutro sentido, o responsável Wanderson Cardoso de Brito, ao optar pelo silêncio, não logrou descaracterizar as irregularidades constatadas, inexistindo, nos autos, elementos capazes de comprovar a boa-fé de sua conduta. Sendo assim, na mesma linha sugerida pela unidade técnica, suas contas devem ser julgadas irregulares, imputando-lhe débito e lhe aplicando multa.
	Ante o exposto, VOTO por que este Colegiado aprove a minuta de acórdão que ora submeto à aprovação.
TCU, Sala das Sessões, em 9 de maio de 2023.
Ministro JOÃO AUGUSTO RIBEIRO NARDES 
Relator